---
title: "Statistika"
author: "Arnas"
date: "2025-02-21"
output:
  pdf_document: default
---

```{r setup, include=FALSE}
knitr::opts_chunk$set(echo = TRUE)
```

## 1 užduotis

Chi kvadrato skirstinys (žymimas $\chi^2(k)$) yra tikimybinis skirstinys, kuris atsiranda sumuojant k Nepriklausomų normaliųjų kintamųjų kvadratai (kai vidurkis 0, o dispersija 1).

Matematiškai, jei $Z_1, Z_2, ..., Z_k$ yra nepriklausomi standartiniai normalieji atsitiktiniai dydžiai (tai tokie tokie dydžiai kurių vidurkis 0 ir dispersija 1): $Z_i \sim N(0,1)$ tada jų kvadratų suma seka chi kvadrato skirstinį su k laisvės laipsniais: \begin{equation} 
  X = \sum_{i=1}^{k} Z_i^2 \sim \chi^2(k) 
\end{equation}

### Taikymas

Chi kvadrato skirstinys yra labai svarbus statistikoje, ypač hipotezių tikrinimui ir dispersijos analizei.

1.  Chi kvadrato nepriklausomumo testas

Naudojamas nustatyti, ar duomenų lentelės kintamieji yra nepriklausomi.

Pvz., ar žmonių rūkymo įpročiai priklauso nuo jų lyties?

2.  Gerumo įvertinimo testas

Tikrina, ar stebėti duomenys atitinka teorinį pasiskirstymą.

Pvz., ar kauliuko metimo rezultatai atitinka tolygų pasiskirstymą?

3.  Dispersijos analizė

Naudojamas pasikliautiniams intervalams populiacijos dispersijai įvertinti.

Pvz., ar skirtingose mokyklose mokinių pažymių dispersija yra vienoda?

## 2 užduotis

## Tikimybės tankio funkcija:

```{=tex}
\begin{equation}
f(x;\,k) =
\begin{cases}
  \dfrac{x^{k/2 -1} e^{-x/2}}{2^{k/2} \Gamma\left(\frac k 2 \right)}, & x > 0; \\ 0, & \text{kitais atvejais}.
\end{cases}
\end{equation}
```
Kur $display="\Gamma(k/2)$ reiškia gamma funkciją, kuri turi uždaras formas (užbaigtas išraiškas) reikšmėms sveikaisiais $k$.

## Kumuliatyvi pasiskirstymo funkcija:

```{=tex}
\begin{equation}
F(x;\,k) = \frac{\gamma(\frac{k}{2},\,\frac{x}{2})}{\Gamma(\frac{k}{2})} = P\left(\frac{k}{2},\,\frac{x}{2}\right)
\end{equation}
```
Kur $\gamma(s,t)$ yra žemesnė nepilna gamma funkcija, o $P(s,t)$ yra normalizuota nepilna gamma funkcija.

## 3 užduotis

\begin{equation}
\text{Vidurkis: } \mu = k
\end{equation} \begin{equation}
\text{Dispersija: } \sigma^2 = 2k
\end{equation} \begin{equation}
\text{Asimetrijos koeficientas: } \gamma_1 = \frac{2}{\sqrt{k}}
\end{equation} \begin{equation}
\text{Eksceso koeficientas: } \gamma_2 = \frac{6}{k}
\end{equation}

## 4 užduotis

Brėžiame tankio funkcijų grafiką.

```{r}
library(ggplot2)

x <- seq(0, 50, 0.1)

y1 <- dchisq(x, df = 4)
y2 <- dchisq(x, df = 8)
y3 <- dchisq(x, df = 16)

df1 <- data.frame(x = x, y = y1, df = 4)
df2 <- data.frame(x = x, y = y2, df = 8)
df3 <- data.frame(x = x, y = y3, df = 16)

df <- rbind(df1, df2, df3)

ggplot(data=df, aes(x = x, y = y, color = as.factor(df)))+
  geom_line(linewidth=1)+
  scale_color_discrete(name = "Laisvės laipsnis")+
  labs(y = "Tikimybių tankis",
       x = "Reikšmės")+
  theme_minimal()

```

Brėžiame pasiskirstymo funkcijų grafiką.

```{r}
y1 <- pchisq(x, df = 4)
y2 <- pchisq(x, df = 8)
y3 <- pchisq(x, df = 16)

df1 <- data.frame(x = x, y = y1, df = 4)
df2 <- data.frame(x = x, y = y2, df = 8)
df3 <- data.frame(x = x, y = y3, df = 16)

df <- rbind(df1, df2, df3)

ggplot(data=df, aes(x = x, y = y, color = as.factor(df)))+
  geom_line(linewidth=1)+
  scale_color_discrete(name = "Laisvės laipsnis")+
  labs(y = "komuliatyvi tikimybė",
       x = "Reikšmės")+
  theme_minimal()

```

Didėjant laisvės laipsniui, chi kvadrato skirstinys vis labiau primena normaliąjį skirstinį. Esant mažesniam laisvės laipsnių skaičiui, skirstinys yra labiau asimetriškas.

## 5 užduotis

## Kvantilių funkcija

\begin{equation}
Q(p)=F^{-1} (p)
\end{equation}

čia:

$Q(p)$ -- kvantilis tam tikram tikimybės lygiui $p$, $F^{-1}(p)$ -- atvirkštinė chi kvadrato pasiskirstymo funkcija.

## Grafikas

```{r}
p_values <- seq(0.01, 0.99, 0.01)

df_values <- c(4, 8, 16)

df_list <- lapply(df_values, function(df) {
  data.frame(p = p_values, q = qchisq(p_values, df), df = as.factor(df))
})

df <- do.call(rbind, df_list)

ggplot(df, aes(x = p, y = q, color = df)) +
  geom_line(linewidth = 1) +
  scale_color_discrete(name = "Laisvės laipsniai") +
  labs(title = "Chi kvadrato kvantilių funkcija ",
       x = "Tikimybė (p)",
       y = "Kvantilis Q(p)") +
  theme_minimal()

```

Chi kvadrato pasiskirstymas su didesniu laisvės laipsniu tampa vis panašesnis į normalųjį pasiskirstymą, kuo didesnis laisvės laipsnis, tuo kvantiliai lėčiau auga ir įgauna vis simetriškesnę formą.
