---
output:
  pdf_document: default
  html_document: default
---

6.  Fiksavome, pasirinktą a.d. parametrų rinkinį (`k=5`). Sugeneravome $\chi^2_5$ duomenų rinkinius su 20, 50, 200, 1000 imčių dydžiais.

```{r}
k <- 5
n <- c(20, 50, 200, 1000)

set.seed(42)
imtis1 <- rchisq(n[1], df=k)

set.seed(42)
imtis2 <- rchisq(n[2], df=k)

set.seed(42)
imtis3 <- rchisq(n[3], df=k)

set.seed(42)
imtis4 <- rchisq(n[4], df=k)

imtys <- list(imtis1, imtis2, imtis3, imtis4)
```

6a) Nubrėžėme histogramas

```{r}
# Apibrėžiame pagalbinę funkciją, kadangi grafikai labai panašūs
plot_chisq_sample <- function(samples) {
  # samples - imčių vektorius
  
  # Imtis paverčiame duomenų lentelėmis ir jas sujungiame
  dt <- lapply(samples, function(x) {
    data.frame.out <- data.frame(x)
    data.frame.with.lengths <- data.frame.out %>% 
      mutate("Imties.dydis" = length(x))
    return(data.frame.with.lengths)
  })
  
  df <- do.call(rbind, dt)
  
  # Dėl įskaitomumo pervardiname imties dydžio stuleplį
  labels.dydziu <- sapply(n, function(x) paste("Imties dydis:", x))
  df <- df %>% 
    mutate("Imties.dydis" = factor(Imties.dydis, labels=labels.dydziu))
  
  # Nubrėžiame histogramas
  df %>% 
    ggplot(aes(x=x)) +
      geom_histogram(bins = 10, color = "#619CFF", fill="#dfebff") +
      facet_wrap(~Imties.dydis, scales = "free") +
      theme_minimal() +
      xlab("") +
      ylab("Dažnis") +
      ggtitle("Histogramos visoms sugeneruotoms imtims")
}

plot_chisq_sample(imtys)
```

6b) Empirinės pasiskirstymo funkcijos mūsų darbe imčių pasiskistymo funkcijos pateikiamos su teorine pasiskirstymo funkcija.

```{r}
nubrezti_chisq_empirini <- function(samples, k=5) {
  # samples - imtiys.
  # df - chi kvadratu parametras
  
  # samples - imčių vektorius
  
  # Imtis paverčiame duomenų lentelėmis ir jas sujungiame
  dt <- lapply(samples, function(x) {
    seq.x <- seq(min(x), max(x), length.out=1000)
    
    data.frame.out <- data.frame(seq.x,             # Įdedame seką
                                 ecdf(x)(seq.x),    # Įdedame emp. p.f.
                                 pchisq(seq.x, k))  # Įdedame p.f.
    
    data.frame.with.lengths <- data.frame.out %>% 
      mutate("Imties.dydis" = length(x))
    
    return(data.frame.with.lengths)
  })
  
  df <- do.call(rbind, dt)
  
  # Dėl įskaitomumo pervardiname imties dydžio stuleplį
  labels.dydziu <- sapply(n, function(x) paste("Imties dydis:", x))
  df <- df %>% 
    mutate("Imties.dydis" = factor(Imties.dydis, labels=labels.dydziu))
  
  # Nubrėžiame teorinę pasiskirstymo funkciją
  df %>% 
    ggplot(aes(x = seq.x)) +
      geom_line(aes(y = ecdf.x..seq.x., color="Empirinė p.f."), 
                linewidth = 1) +
      geom_line(aes(y = pchisq.seq.x..k., color="Teorinė p.f."),
                linewidth = 1) +
    facet_wrap(~Imties.dydis, scales = "free") +
    theme_minimal() +
    labs(x = "Reikšmės",
         y = "(Empirinė) pasiskirstymo funkcija",
         title = "Empirinė ir teorinė pasiskirstymo funkcijos") +
    scale_color_manual("P.f. tipas",
                       breaks = c("Empirinė p.f.", "Teorinė p.f."),
                       values = c("#619CFF", "#F8766D"))
    
}

nubrezti_chisq_empirini(imtys)
```

Nubrėžę empirines pasiskirstymo funkcijas pastebime, kad didesnių imčių empirinės pasiskirstymo funkcijos geriau aproksimuoja tikrąją p.f.

7.  Momentų metodu išvestas parametro $k$ įvertinys:

Remiantis 3. punktu prisimename, kad $EX = k$. Pirmasis žingsnis, sudarant įverčius momentų metodu yra momentų prilyginimas empiriniams momentams. Taigi $EX$ prilyginame $\overline{X}$. Gauname parametro $k$ įvertinį $\widetilde{k}$:

```{=tex}
\begin{equation}
  \widetilde{k} = \overline{X}
\end{equation}
```
```{r}
imtys <- list(imtis1, imtis2, imtis3, imtis4)

sapply(imtys, function(x) 
  paste(length(x), "dydžio imties parametro įvertinys", mean(x)))
```

Vėl, kuo didesnė imtis, tuo geriau aproksimuojame skirstinio parametrą $k$. 

8.  Didžiausio tikėtinumo metodu taip pat gavome įverčius. Tačiau, kadangi skaičiavimai per daug komplikuoti, naudojomės `optim` funkcija.

```{r}
# install.packages('likelihoodExplore')
library(likelihoodExplore)

pakoreguota_tiketinumo <- function(x, par) {
  # Pakoreguojame tikėtinumo funkciją, kad tiktų optim funkcijai
  return( -1 * likchisq(x=x, df=par) )
}

mle_chisq_ivertis <- function(imtis) {
  res <- optim(par=c(1),                  # Pradedame nuo 1
               fn=pakoreguota_tiketinumo, # Pakoreguojame tikėtinumo funkciją
               method="L-BFGS-B",         # Naudojame L-BFGS optimizatorių
               x=imtis)
  return ( res$par )
}


sapply(imtys, function(x) 
  paste(length(x), "dydžio imties parametro įvertinys", mle_chisq_ivertis(x)))

```

9.  Palyginkime 7 ir 8 punktuose gautus rezultatus

Nors, davus mažą imtį, gauti geresni rezultatai, panaudojus didžiausio tikėtinumo metodą, tačiau momentų metodo įverčiai, iš rezultatų atrodo, greičiau konverguoja link tikrojo parametro(5).
Be abejo, abejais atvejais kuo didesnė imtis, tuo geresnė parametro aproksimacija.

10. Parametrų patikimumo intervalai

Iš $\chi^2$ apibrėžimo žinome, kad a.d. $X \sim \chi^2_k$, jei $X = \sum_{i=1}^{k} N_i$, kur $N_i \sim N(0,1)$. Todėl, $n$ dydžio imties empirinio vidurkio skirstinį nustatome štai taip:

\begin{equation}
\centering
  n\overline{X} = \sum_{j=1}^n X_j = \sum_{j=1}^n \sum_{i=1}^k N_{ji}
\end{equation}

Kadangi kiekvienas $N_{ji}$ yra pasiskirstęs pagal standartinį normalųjį skirstinį, tai vėl gauname $\chi^2$ skirstinį:

```{=tex}
\begin{equation}
  \centering
  n\overline{X} \sim \chi^2_{nk}
\end{equation}
```
Taigi, pasikliautinio intervalo skaičiavimas (čia $x_p$ - p-tasis $\chi^2_{nk}$ kvartilis):

\begin{equation}
  P(x_{(1- \alpha)/2} < n\hat{k} < x_{(1 + \alpha)/2} )
\end{equation}
\begin{equation}
  P(\frac{x_{(1- \alpha)/2}}{n} < \hat{k} < \frac{ x_{(1 + \alpha)/2} }{n})
\end{equation}

```{r}
confidence_interval_chisq <- function(sample, alpha) {
  lower <- (1 - alpha) / 2
  upper <- (1 + alpha) / 2
  
  lower_b <- qchisq(lower, sum(sample)) / length(sample)
  upper_b <- qchisq(upper, sum(sample)) / length(sample)

  return( c(lower_b, upper_b) )
}

lapply(imtys, function(x) 
  paste(length(x), "dydžio imties parametro pasikliautinio intervalo rėžiai",
        confidence_interval_chisq(x, 0.9)))
```

Matome, kad 50 objektų imtyje patikimumo intervalas pasislinko į kairę.
Nors didesnės imties patikimumo intervalo apatinis rėžis yra toliau, turime turėti omenyje, kad vidurkis yra mažesnis,
todėl ne patikimumo intervalas yra platesnis, bet. Vietoj to reikėtų pažiūrėti į aplitiudę intervalo.
