---
output:
  pdf_document: default
  html_document: default
---

# 1 Laboratorinis darbas

5 grupė: Arnas Kazanzvičius, Arnas Usonis, Lukas Janušauskas, Simonas Lapinskas

Skirstinys: $\chi^2$

6.  Fiksavome, pasirinktą a.d. parametrų rinkinį (`k=5`). Sugeneravome $\chi^2_5$ duomenų rinkinius su 20, 50, 200, 1000 imčių dydžiais.

```{r}
k <- 5
n <- c(20, 50, 200, 1000)

set.seed(42)

imtis1 <- rchisq(n[1], k)
imtis2 <- rchisq(n[2], k)
imtis3 <- rchisq(n[3], k)
imtis4 <- rchisq(n[4], k)
```

6a) Nubrėžėme histogramas

```{r}
# Apibrėžiame pagalbinę funkciją, kadangi grafikai labai panašūs
plot_chisq_sample <- function(sample) {
  # sample - imtis, kurią įdedame į funkciją
  
  # Sudarome pavadinimą, į kurį įeis imties dydis
  imties_dydis <- length(sample)
  pavadinimas <- paste0("Imties dydis: ", imties_dydis)
  
  # Nubrėžiame histogramą
  hist(sample, main=pavadinimas,
       xlab = "X", ylab = "",
       freq = TRUE)
}

par(mfrow=c(2,2))
plot_chisq_sample(imtis1)
plot_chisq_sample(imtis2)
plot_chisq_sample(imtis3)
plot_chisq_sample(imtis4)
```

6b) Empirinės pasiskirstymo funkcijos mūsų darbe imčių pasiskistymo funkcijos pateikiamos su teorine pasiskirstymo funkcija.

```{r}
nubrezti_chisq_empirini <- function(sample, df=5) {
  # sample - imtis.
  # df - chi kvadratu parametras
  
  # Sudarome pavadinimą
  imties_dydis <- length(sample)   
  pavadinimas <- paste0("Imties dydis: ", imties_dydis)
  
  # Nubrėžiame empirinę pasiskirstymo funkciją
  plot(ecdf(sample), main=pavadinimas)
  
  # Nubrėžiame teorinę pasiskirstymo funkciją
  x <- seq(min(sample), max(sample), by=0.01)
  lines(x, pchisq(x, df), col = 'red')
}

par(mfrow=c(2,2))

suppressWarnings({
  nubrezti_chisq_empirini(imtis1)
  nubrezti_chisq_empirini(imtis2)
  nubrezti_chisq_empirini(imtis3)
  nubrezti_chisq_empirini(imtis4)
})
```

7.  Momentų metodu išvestas parametro $k$ įvertinys:

Remiantis 3. punktu prisimename, kad $EX = k$. Pirmasis žingsnis, sudarant įverčius momentų metodu yra momentų prilyginimas empiriniams momentams. Taigi $EX$ prilyginame $\overline{X}$. Gauname parametro $k$ įvertinį $\widetilde{k}$:

\begin{equation}
  \widetilde{k} = \overline{X}
\end{equation}

```{r}
imtys <- list(imtis1, imtis2, imtis3, imtis4)

sapply(imtys, function(x) 
  paste(length(x), "dydžio imties parametro įvertinys", mean(x)))
```

8. Didžiausio tikėtinumo metodu taip pat gavome įverčius. Tačiau, kadangi skaičiavimai
per daug komplikuoti, naudojomės `optim` funkcija.

```{r}
# install.packages('likelihoodExplore')
library(likelihoodExplore)

pakoreguota_tiketinumo <- function(x, par) {
  # Pakoreguojame tikėtinumo funkciją, kad tiktų optim funkcijai
  return( -1 * likchisq(x=x, df=par) )
}

mle_chisq_ivertis <- function(imtis) {
  res <- optim(par=c(1),                  # Pradedame nuo 1
               fn=pakoreguota_tiketinumo, # Pakoreguojame tikėtinumo funkciją
               method="L-BFGS-B",         # Naudojame L-BFGS optimizatorių
               x=imtis)
  return ( res$par )
}


sapply(imtys, function(x) 
  paste(length(x), "dydžio imties parametro įvertinys", mle_chisq_ivertis(x)))

```

9. Palyginkime 7 ir 8 punktuose gautus rezultatus

Nors, davus mažą imtį, gauti geresni rezultatai, panaudojus didžiausio tikėtinumo metodą,
tačiau momentų metodo įverčiai, iš rezultatų atrodo, greičiau konverguoja link tikrojo parametro(5).


