---
output:
  pdf_document: default
  html_document: default
---

# 1 Laboratorinis darbas

5 grupė: Arnas Kazanzvičius, Arnas Usonis, Lukas Janušauskas, Simonas Lapinskas

Skirstinys: $\chi^2$

11. Apskaičiavome 6 dalyje gautų duomenų rinkinių su 20, 50, 200, 1000 imčių dydžiais kvartillius. 

```{r}
imtis1_kvartiliai <- quantile(imtis1, c(0.25, 0.5, 0.75))
imtis2_kvartiliai <- quantile(imtis2, c(0.25, 0.5, 0.75))
imtis3_kvartiliai <- quantile(imtis3, c(0.25, 0.5, 0.75))
imtis4_kvartiliai <- quantile(imtis4, c(0.25, 0.5, 0.75))

print(list(imtis1_kvartiliai, imtis2_kvartiliai, imtis3_kvartiliai, imtis4_kvartiliai))
```

12. Prie 6 punkte gautų duomenų rinkinių pridėjome po 5 išskirtis.

Visų pirma paskaičiuokime apskaičiuokime išskirčių klasifikavimo ribas, remiantis
kvartilių metodu:

```{r}
imtis1_ribos <- c(imtis1_kvartiliai[1] - 3 * IQR(imtis1),
                  imtis1_kvartiliai[3] + 3 * IQR(imtis1))

imtis2_ribos <- c(imtis2_kvartiliai[1] - 3 * IQR(imtis2),
                  imtis2_kvartiliai[3] + 3 * IQR(imtis2))

imtis3_ribos <- c(imtis3_kvartiliai[1] - 3 * IQR(imtis3),
                  imtis3_kvartiliai[3] + 3 * IQR(imtis3))

imtis4_ribos <- c(imtis4_kvartiliai[1] - 3 * IQR(imtis4),
                  imtis4_kvartiliai[3] + 3 * IQR(imtis4))

print(list(imtis1_ribos, imtis2_ribos, imtis3_ribos, imtis4_ribos))
```
Kad galėtume atpažinti vėliau, patikrinkime, duomenų amplitiudes

```{r}
sapply(imtys,
       function(x) paste(length(x), 
                         "imties dyio amplitiudė:", 
                         min(x), "-", max(x))
       )
```

```{r}
imtis1_isskirtys <- c(imtis1, 25, 30, 35, 40, 43)
imtis2_isskirtys <- c(imtis2, 18, 20, 21, 23, 24)

# Kadangi jau pačiose imtyse yra išskirčių(matome iš amplitiudžių ir kvartilių testo)
# Paimame didesnes išskirtis, kad lengviau išskirtume, ką pridėjome, o kas jau buvo
imtis3_isskirtys <- c(imtis3, 30, 34, 39, 42, 43)
imtis4_isskirtys <- c(imtis4, 35, 39, 42, 46, 48)
```

13. Nubraižėme po stačiakampę diagramą kiekvienam 12 dalies duomenų rinkiniui

```{r}
par(mfrow=c(2,2))

boxplot(imtis1_isskirtys)
boxplot(imtis2_isskirtys)
boxplot(imtis3_isskirtys)
boxplot(imtis4_isskirtys)
```
Stačiakampės diagramos identifikuoja įrašytas išskirtis.

14. Grafiškai palyginome 6 punkte gautas histogramas su normaliojo skirstinio tankiu.

Kad galėtume grafiškai palyginti, mums reikia x ašių. Jas gauti pasitelkėme funkciją `seq`.
```{r}
imtis1_seq <- seq(min(imtis1), max(imtis1))
imtis2_seq <- seq(min(imtis2), max(imtis2))
imtis3_seq <- seq(min(imtis3), max(imtis3))
imtis4_seq <- seq(min(imtis4), max(imtis4))
```


```{r}
par(mfrow=c(2,2))
hist(imtis1, freq = FALSE)
lines(dnorm(imtis1_seq, mean = mean(imtis1), 
                       sd = sd(imtis1)), type = "l", col = "red")
                       
hist(imtis2, freq = FALSE)
lines(dnorm(imtis2_seq, mean = mean(imtis2), 
                       sd = sd(imtis2)), type = "l", col = "red")
                       
hist(imtis3, freq = FALSE)
lines(dnorm(imtis3_seq, mean = mean(imtis3), 
                       sd = sd(imtis3)), type = "l", col = "red")
                       
hist(imtis4, freq = FALSE)
lines(dnorm(imtis4_seq, mean = mean(imtis4), 
                       sd = sd(imtis4)), type = "l", col = "red")
```